【裁判字號】    92,台上,1471
【裁判日期】    920327
【裁判案由】    偽造文書
【裁判全文】
最高法院刑事判決                              九十二年度台上字第一四七一號
    上  訴  人
    即 自訴 人  張保泰
    被      告  丁○○
                乙○○
                戊○○
                丙○○
                甲○○
右上訴人因自訴被告等偽造文書案件，不服台灣高等法院中華民國八十九年十月十一
日第二審判決（八十九年度上訴字第二七００號，自訴案號：台灣台北地方法院八十
九年度自字第三一八號），提起上訴，本院判決如左：
    主  文
上訴駁回。
    理  由
按刑事訴訟法第三百七十七條規定：上訴於第三審法院，非以判決違背法令為理由，
不得為之。是提起第三審上訴，應以原判決違背法令為理由，係屬法定要件。且必須
依據卷內資料為具體之指摘，並足據以辨認原判決已具備違背法令之形式，始屬相當
。本件原判決援用第一審判決書所記載之證據及理由，以自訴意旨略稱：伊因發明「
對蝦養殖池設備」申請專利未獲准許，經訴願、再訴願均被駁回。嗣提起行政訴訟，
經行政法院以八十六年度判字第二三八號判決駁回其訴。惟查經濟部於訴願決定時並
未囑託國立中山大學為審查鑑定，詎行政法院卻於上開判決理由中記載：經濟部囑託
國立中山大學審查鑑定云云，顯有違誤。經其提起再審之訴，詎被告即行政法院審判
長評事甲○○及評事丁○○、乙○○、戊○○、丙○○等人竟於該院八十六年度判字
第二九二一號判決理由內謂：前述行政法院判決對審查人之誤書，僅為應予更正之問
題云云，而駁回其再審之訴，其記載顯有不實；因認甲○○等五人均涉犯刑法第二百
十三條之公務員登載不實公文書罪嫌。惟按刑法第二百十三條登載不實公文書罪之成
立，除客觀上公務員在其職務上所掌公文書，有為虛偽不實之登載行為，且足生損害
於公眾或他人外，尚須其在主觀上明知為不實事項，而故意為不實之登載，始足當之
。而所謂「明知」，係指直接故意而言。如非明知而故意為之，縱所登載之內容有所
不實，亦不能成立上開罪名。經查自訴人以行政法院八十六年度判字第二三八號確定
判決有漏未斟酌重要證物等情，而對之提起再審之訴。被告等五人審理該再審之訴案
件後，於該院八十六年度判字第二九二一號判決理由中說明：「……原判決雖將經濟
部訴願審議委員會專案審查意見書誤書為囑由國立中山大學出具者，然其所援用之內
容實係經濟部訴願審議委員會之專案審查意見，而國立中山大學並未受託審查……茲
原判決既認系爭發明申請案不符合專利要件，維持原處分機關所為不予專利之審定，
於法並無不合……另再審原告（指自訴人）所提經濟部訴願審議委員會提案稿固有國
立中山大學未受託審查之記載，然前述原判決對審查人之誤書，僅為應予更正之問題
，且縱經斟酌該提案稿，因原判決所援用者即係上開專案審查意見，亦無從使再審原
告受較有利之裁判，尚難謂原判決漏未斟酌重要證物，抑且單純之漏未斟酌證物亦不
得援為對本院判決再審之依據……」等語，而駁回其再審之訴。查上開判決理由意旨
，均係被告等依法執行審判職務時，本於渠等之確信所表達之法律見解，難謂有何登
載不實之情形。上訴人對上述判決理由雖有不同之意見，但若無確切之證據，自不能
憑空漫指上開判決內容有登載不實之情形，尤難謂被告等主觀上均有登載不實之犯罪
故意。此外，復查無證據足以證明被告等有何登載不實公文書之犯行，因認不能證明
被告等犯罪，乃維持第一審諭知丁○○、乙○○、戊○○、丙○○均無罪之判決，而
駁回自訴人在第二審就此部分之上訴。並以甲○○並非第一審於八十九年六月七日所
為判決之被告（第一審係於八十九年八月二十九日對吳桓順部分另行判決）。上訴人
於同年七月四日對第一審八十九年六月七日之判決提起上訴時，竟將當時尚未經第一
審判決之甲○○併列為被告，因認其對於非該判決被告之甲○○提起第二審上訴，為
法律上所不應准許，而依刑事訴訟法第三百六十七前段之規定，駁回自訴人對於該部
分之上訴；已敘明其證據取捨及得心證之理由綦詳。核其所為之論斷，俱與卷內資料
相符，從形式上觀察，原判決並無違背法令之情形。上訴意旨略以：第一審對於甲○
○部分漏未加以判決，原判決未予補判，反認伊對甲○○上訴不合法，而予以駁回，
顯有違誤。又行政法院前揭判決理由之誤書，應非出於誤寫，自非屬裁判更正之問題
；原審對於伊所提出之證據未予審酌，遽為被告等無罪之判決，亦有不合云云。惟查
法院對於同一案件之共同被告，本不以同時判決為絕對必要，若基於審判之便利，對
於部分共同被告分別加以判決，亦非法所不許。第一審雖於八十九年六月七日先就丁
○○、乙○○、戊○○、丙○○部分加以判決，嗣於同年八月二十九日再對吳桓順部
分另行判決，然依上說明，法院對於共同被告分別加以判決，既非法所不許，自不得
執以指摘原判決違法。又自訴人提起第二審上訴，應以受第一審判決之被告為對象，
若對於非受第一審判決之被告提起第二審上訴，即非法律所許可。原判決以甲○○並
非第一審八十九年六月七日判決之被告，自訴人對該判決提起上訴時，竟併將吳桓列
為被告，因認其對於甲○○部分之上訴為法律上所不應准許，而併予判決駁回，依上
說明，尚無不合。上訴意旨泛言指摘原判決不當，顯屬誤會。再原判決就其如何認定
本件不能證明被告等有登載不實公文書之犯行，而維持第一審諭知丁○○、乙○○、
戊○○、丙○○均無罪之判決，已說明其證據取捨及得心證之理由綦詳。且原判決對
於上訴人之前揭主張如何不足以採為不利於被告等之認定，亦於理由內詳加論敘說明
。上訴意旨並非依據卷內資料具體指摘原判決有何違背法令之情形，徒就原審採證認
事職權之適法行使，以及原判決已明確認定詳細說明之事項，漫指為違法，自不足據
以辨認原判決已具備違背法令之形式，依上說明，其上訴為違背法律上之程式，應予
駁回。
據上論結，應依刑事訴訟法第三百九十五條前段，判決如主文。
中      華      民      國    九十二    年      三      月    二十七    日
                              最高法院刑事第六庭
                                  審判長法官  池  啟  明
                                        法官  石  木  欽
                                        法官  郭  毓  洲
                                        法官  吳  三  龍
                                        法官  韓  金  秀
      右正本證明與原本無異
                                              書  記  官
中      華      民      國    九十二    年      三      月    三十一    日


司法院資訊處製作；財團法人民間司法改革基金會備份。
